【裁判字號】    90,台上,1342
【裁判日期】    900802
【裁判案由】    塗銷所有權移轉登記等
【裁判全文】
最高法院民事判決                                九十年度台上字第一三四二號
    上  訴  人  戊○○
                丁○○
                丙○○
    共      同
    訴訟代理人  官朝永律師
    被 上訴 人  甲○○
    訴訟代理人  呂光武律師
                陳世英律師
    被 上訴 人  乙○○
    訴訟代理人  蔡文玲律師
右當事人間請求塗銷所有權移轉登記等事件，上訴人對於中華民國八十九年一月二十
五日台灣高等法院第二審判決（八十六年度上字第一八四三號），提起上訴，本院判
決如左：
    主  文
上訴駁回。
第三審訴訟費用由上訴人負擔。
    理  由
本件上訴人主張：坐落基隆市○○區○○段二小段一一一、一一二、一九五－二地號
土地（下稱系爭土地）及其上門牌為基隆市○○路三八－五號房屋（下稱系爭房屋）
，係兩造之母林陳阿春於民國六十八年、六十九年間與兩造之父林定芳在婚姻關係存
續中所取得之財產，依當時有效之民法第一千零十七條規定，應屬林定芳所有。林定
芳於七十六年八月三十一日死亡，系爭房地為其遺產，應由全體繼承人即林陳阿春及
兩造公同共有。詎林陳阿春未經共有人全體同意，於八十三年一月二十七日及同年月
十九日以贈與為原因，依次將系爭房屋及系爭土地應有部分各四分之一，暨於同年五
月四日以買賣為原因將系爭土地應有部分各四分之三，移轉登記與被上訴人甲○○所
有，屬無權處分，應為無效。林陳阿春已於八十五年二月二十九日死亡，被上訴人甲
○○應負回復原狀之責任等情，本於民法第七百六十七條規定，先位聲明：求為命被
上訴人甲○○塗銷系爭房地之所有權移轉登記，及被上訴人甲○○、乙○○協同伊辦
理系爭房地更名登記為林定芳所有之判決。並主張倘認上開移轉行為有效，被上訴人
甲○○明知系爭房地為全體繼承人共有，竟登記為其名下，故意侵害公同共有財產，
且係無法律上之原因受利益，損害公同共有人之權益等情，依民法第一百八十四條、
第一百七十九條規定，備位聲明：求為命被上訴人甲○○將系爭房地所有權移轉登記
為兩造公同共有之判決。
被上訴人甲○○則以：林定芳在四十七年間因與人合夥經營煤礦失敗後即離家，五十
一年返家後，因得巴金森氏病，身體日衰，僅打零工，並無資力購置系爭房地。而林
陳阿春在婚前即已取得坐落基隆市○○區○○段二小段九四地號土地（下稱九四地號
土地），於五十八年間，向他人借款在該地上興建基隆市○○路四十之二號二層加強
磚造房屋（下稱磚造房屋），嗣於六十七年間，以上開房地向彰化商業銀行抵押借款
新台幣（下同）一百萬元，購買系爭土地，連同前開九四地號土地，合併提供與蔡陳
桂美等人合建房屋，分得系爭房屋，前述借款均由林陳阿春以養豬、幫人帶小孩、開
理髮廳等之收入清償，系爭房地係林陳阿春以勞力所得之特有財產，依當時民法第一
千零十三條第四款規定，應由林陳阿春保有所有權，不屬林定芳之遺產等語；被上訴
人乙○○亦以：系爭房地確係林陳阿春以勞力所得之報酬獲得之財產等語，資為抗辯
。
原審以：林陳阿春於婚前即取得九四地號土地所有權，五十七年間，以其為起造人在
該土地上興建磚造房屋，竣工後，於五十八年十月二十日登記為所有權人，嗣於六十
七年十二月十四日以上開房地為擔保，向彰化商業銀行抵押借款一百萬元，於六十八
年一月二十四日至四月三日間買受系爭土地，並於同年十月連同九四地號土地，與蔡
陳桂美等人合建房屋，完工後，於六十九年七月分得系爭房屋等情，有土地及建物登
記謄本、建築執照等件附卷可稽。被上訴人甲○○抗辯上開建屋及購買土地之借款，
均係林陳阿春以養豬、幫人帶小孩、開理髮廳等之收入支付，林定芳於四十七年即因
事業失敗離家，五十一年返家後，因病身體日衰，僅打零工，無力購置系爭房地等語
，提出合夥契約書、剪報、醫院診斷書、里長證明書、勞工保險卡等件為證，並經被
上訴人乙○○證述屬實，衡之被上訴人乙○○在上訴人先位聲明請求被上訴人甲○○
塗銷登記部分，並非被告，且其亦係林定芳之繼承人，其上開陳述，對其繼承權亦非
有利，況其在兩造姊弟間排行最大，其父離家時弟妹年紀尚小，多由其協助母親林陳
阿春持家，就父母之資力、身體狀況及建屋、購地之經過自係得以證人之身份作證。
參以林定芳之勞工保險卡僅記錄至五十六年五月一日，而林陳阿春之戶籍謄本上記載
其經營理髮廳，自任新都理髮廳負責人等情，足證被上訴人甲○○上開抗辯，應屬實
在。上訴人主張系爭房地係林定芳工作所得購置等語，並無足取。又依林定芳之弟林
定舜於五十六年十月九日出具之切結書記載，林定芳於其父林皮死亡時並未分得遺產
，上訴人主張林定芳係取得林皮遺產興建磚造房屋及嗣後興建系爭房屋等語，亦無足
取。再上訴人雖主張林定芳過世時，系爭房地申報為林定芳之遺產，林陳阿春及兩造
均無異議云云。然林定芳亡故時，系爭房地經基隆市稅捐稽徵處核定免納遺產稅，繼
承人因而未加計較，並不足奇，且林陳阿春係民國八年生，僅國小學歷，難期其認識
系爭房地依法屬其特有財產，而非其夫之財產，況林陳阿春亡故時，上訴人丙○○亦
將系爭房地列為林陳阿春之遺產申報，可見尚難單憑上訴人所提出之遺產免稅證明書
，即認系爭房地係林定芳之遺產。林陳阿春與其夫林定芳生前於婚姻關係存續中未約
定夫妻財產制，為兩造所不爭執，依民法第一千零五條規定，應以法定財產制即聯合
財產制為其夫妻財產制。查磚造房屋及系爭房屋，均係由林陳阿春自任起造人，於其
婚前取得之九四地號土地上興建，並於完工後登記為所有人，而建屋及購買系爭土地
之資金，係以九四地號土地及磚造房屋向銀行抵押借款以為支付，再以養豬、幫傭、
幫人帶小孩等收入返還，足認系爭房地係林陳阿春以勞力所得之報酬而取得之財產，
依修正前民法第一千零十三條第四款規定，應屬林陳阿春之特有財產，由其保有所有
權，故其於生前將系爭房地移轉登記與被上訴人甲○○所有，並非無權處分。上訴人
依民法第七百六十七條規定，先位聲明請求被上訴人甲○○塗銷系爭房地之所有權移
轉登記，及被上訴人甲○○、乙○○協同伊辦理系爭房地更名登記為林定芳所有，為
無理由。且上訴人未能證明系爭房地係林定芳之遺產，其依民法第一百八十四條、第
一百七十九條規定，備位聲明請求被上訴人甲○○將系爭房地所有權移轉登記為兩造
公同共有，亦屬無據，均不應准許。因而廢棄第一審所為上訴人先位聲明勝訴部分之
判決，改判駁回上訴人之訴。經核於法洵無違誤。上訴論旨，就原審取捨證據、認定
事實之職權行使，指摘原判決不當，聲明廢棄，非有理由。
據上論結，本件上訴為無理由。依民事訴訟法第四百八十一條、第四百四十九條第一
項、第七十八條，判決如主文。
中      華      民      國     九十     年      八      月      二      日
                              最高法院民事第三庭
                                  審判長法官  林  奇  福
                                        法官  陳  國  禎
                                        法官  李  彥  文
                                        法官  陳  重  瑜
                                        法官  吳  麗  女
      右正本證明與原本無異
                                              書  記  官
中      華      民      國     九十     年      八      月     十六     日


司法院資訊處製作；財團法人民間司法改革基金會備份。
